臺灣台中地方法院民事判決　九十年度訴字第二○三五號
　　原　　　告　財團法人汽車交通事故特別補償基金
　　法定代理人　丙　○
　　訴訟代理人　甲○○
　　法定代理人　乙○○
右當事人間請求損害賠償事件，本院判決如左：
    主    文
被告應給付原告新台幣壹佰貳拾萬元，及自民國九十年四月八日起至清償日止，按年
息百分之五計算之利息。
訴訟費用由被告負擔。
    事    實
甲、原告方面：
一、聲明：被告應給付原告新台幣（下同）壹佰貳拾萬元，及自支付命令送達之翌日
    起至清償日止，按年息百分之五計算之利息。
二、陳述：
（一）緣訴外人余明政駕駛被告公司所有之Ｓ７－５３７號自大貨車，於民國（下同
      ）八十九年六月十三日十四時十分許，在台中縣太平市○○○○○街口因逆向
      行駛致撞擊駕駛自行車之蔡李絹，致蔡李絹死亡。
（二）本件事故原告依強制汽車責任保險法第三十八條第一項第二款之規定，經被害
      人蔡李絹之受益人蔡念德之請求，業已補償受益人壹佰貳拾萬元。惟查訴外人
      余明政所駕駛之Ｓ７－５３７號自大貨車發生上述車禍時，並未依同法第四條
      之規定投保汽車強制責任保險，故依同法第三十九條第二項，原告得於前開補
      償範圍內，直接向加害人即被告求償。
（三）本件事故原告依強制汽車責任保險法第二十五條第一項第三款之規定及強制汽
      車責任保險給付標準第六條之規定，給付已死亡之被害人蔡李絹之繼承人壹佰
      貳拾萬元。按強制汽車責任保險法第二十五條之立法理由係為保障車禍事故之
      受害人，求保險給付之迅速明確，特以定額給付之方式列舉給付項目，用於取
      代民法第一九二條至一九五條之損害賠償範圍。故受益人只須提出死亡証明書
      証明死亡之事實，原告即須按定額給付壹佰貳拾萬元，受害人並不須証明其所
      受損害之確定數額。申言之，強制汽車責任保險關於人身死亡所受損害之部份
      其保障範圍已包含殯葬費、因法定扶養義務所生之費用及精神上賠償，受害人
      不須詳列所受損失之項目及數額，原告依法即賠償其定額。此項定額即強制汽
      車責任保險中之『法定最低保險金額』。易言之，『法定最低保險金額』即法
      律擬制損害賠償之最低金額，故只要受害人符合強制汽車責任保險法之要件，
      即可依法獲得定額之保險給付。又本件之車禍事故受害人蔡李絹，因被告所有
      之車輛過失肇事而死亡，經查受害人蔡李絹於死亡時尚有配偶及子女等共六人
      ，核其喪葬費用及精神慰撫金應已超過『法定最低保險金額』壹佰貳拾萬元。
      而原告依法已補償受害人，故原告應無庸再舉証損害賠償之項目及金額。
三、證據：提出台中縣警察局霧峰分局坪林派出所道路交通事故證明書、補償理算書
    、死亡證明書、補償金收據各一份（以上均為影本）為證。
乙、被告方面：被告未於言詞辯論期日到場，亦未提出準備書狀作何聲明或陳述。
    理      由
甲、程序方面：
    本件被告未於言詞辯論期日到場，核無民事訴訟法第三百八十六條各款所列情形，
    爰依原告聲請，由其一造辯論而為判決。
乙、得心證之理由：
一、本件原告主張訴外人余明政駕駛被告公司所有未投保汽車強制責任保險之Ｓ７－
    ５３７號自大貨車，於八十九年六月十三日十四時十分許，在台中縣太平市○○
    ○○○街口因逆向行駛致撞擊駕駛自行車之蔡李絹，致蔡李絹死亡。原告因本件
    車禍事故，經被害人蔡李絹之受益人蔡念德之請求，業已補償受益人壹佰貳拾萬
    元等情，業據原告提出台中縣警察局霧峰分局坪林派出所道路交通事故證明書、
    補償理算書、死亡證明書、補償金收據等資料各一份為證。按當事人對於他造主
    張之事實，已於相當時期受合法之通知，而於言詞辯論期日不到場，亦未提出準
    備書狀爭執者，視同自認，民事訴訟法第二百八十條第三項、第一項定有明文，
    被告經合法通知，既不於最後言詞辯論期日到庭爭執，復未提出書狀以供本院斟
    酌，應視同自認，原告前開陳稱等情，堪信為真實。
二、另按特別補償基金依強制汽車責任保險法第三十九條第二項對汽車所有人求償權
    之性質，應屬於一獨立之求償請求權，詳述如下：
（一）按汽車所有人應依同法規定投保強制責任保險，強制汽車責任保險法第四條前
      段定有明文，蓋因於交通監理作業上，證照發放之請領人乃最易確定者，故以
      其為投保義務人，最可貫徹該法強制投保之目的，而一般情形，申請發照之登
      記名義人通常為汽車所有人，故以汽車所有人為強制投保對象最易確認，惟若
      負有投保義務者未投保強制汽車責任保險，卻仍將其汽車供為自己或他人使用
      道路而產生危險，有違該法以實現保障汽車交通事故受害人損害填補之確實性
      之行政上目的。復按特別補償基金於補償金額範圍內，得直接向加害人或汽車
      所有人求償，強制汽車責任保險法第卅九條第二項定有明文，其目的在於避免
      受害人之雙重求償、平衡當事人法律利益、基金之收支，以及維持賠償義務人
      之損害賠償責任等，衡其性質，應屬法律明文規定之獨立請求權，而非源自於
      代位被害人之權利。蓋保險代位之性質，乃保險人基於保險契約，給付自己之
      被保險人之後，代位被保險人之權利，而對損害賠償義務人有所主張，其權利
      之主張不得大於被保險人之權利範圍；而特別補償金之補償，乃基於使被害人
      獲得基本保障之目的，在相當於加害人或汽車所有人已投保強制責任保險之狀
      況，對於被害人予以法定基本之補償，二者性質截然不同。
（二）又按因汽車交通事故致受害人體傷、殘廢或死亡者，加害人不論有無過失，在
      相當於本法規定之保險金額範圍內，受害人均得請求保險賠償給付，強制汽車
      責任保險法第五條亦定有明文，則保險人對受害人給付保險賠償，係採限額無
      過失主義，即一定保險金額下，採無過失主義之賠償，此從行政院對該法草案
      之提案說明復可得知，顯見強制汽車責任保險已與民法所採之故意過失責任之
      損害賠償有別，自不得以民法之故意過失責任理論相比擬，因此在加害人依法
      投保強制汽車責任保險之情況下，除有強制汽車責任保險法第二十七條所定之
      各款之情形，保險人得向加害人求償下，對加害人而言，並不加重其責任，然
      卻使汽車交通事故之受害人能獲得基本保障；又因實務運作上或保險技術之缺
      漏，如應投保之車輛未投保或投保車輛之保險契約已屆期而未再續保，或肇事
      汽車逃逸無法得知其保險狀態，均將產生強制汽車責任保險保障受害人之漏洞
      ，為彌補此等漏洞，乃有特別補償基金之設置，使受害人得向特別補償基金請
      求補償，再由特別補償基金依強制汽車責任保險法第三十九條第二項規定直接
      向可查知之加害人求償，於此運作下實可間接促使加害人或汽車所有人均能投
      保強制汽車責任保險，以保障民眾行的安全，而達強制汽車責任保險之目的。
（三）故在強制汽車責任保險已採限額無過失主義，及強制汽車責任保險法第三十九
      條第二項已規定特別補償基金得直接向加害人求償下，應認該求償權係一獨立
      請求權，實無必要拘泥於民法之故意過失責任理論而認為該求償權係代位請求
      權，並謂特別補償基金之補償義務及範圍，以汽車交通事故賠償主體之債務範
      圍而定。依此理論建構，特別補償基金於支給汽車交通事故之受害人或其繼承
      人之時起，即在補償金額之範圍內，對汽車所有人有新生之求償權，未依法投
      保之汽車所有人除符合同條第五項規定，亦即加害人未經汽車所有人允許使用
      其汽車時，方得不須依同條第二項之賠償義務外，在汽車所有人同意加害人使
      用其未依法投保之汽車使用於道路而產生危險時，其是否負有對特別補償基金
      之賠償義務，即不因汽車所有人就交通事故之發生有無歸責而異。
三、綜上，被告確為本件肇事車輛之所有人，且未依強制汽車責任保險法第四條之規
    定投保汽車強制責任保險，原告復已依強制汽車責任保險法第二十五條第一項第
    三款之規定及強制汽車責任保險給付標準第六條之規定，給付已死亡之被害人蔡
    李絹之繼承人壹佰貳拾萬元，從而，原告依同法第三十九條第二項求償請求權之
    法律關係，請求被告應給付原告壹佰貳拾萬元，及自本件支付命令聲請狀送達翌
    日即九十年四月八日起至清償日止，按年息百分之五計算之遲延利息，即無不合
    ，應予准許。
四、據上論結，原告之訴為有理由，依民事訴訟法第三百八十五條第一項前段、第七
    十八條，判決如主文。
中　　　華　　　民　　　國　　九十一　　年　　　四　　　月　　 四 　　日
                                臺灣台中地方法院民事第五庭
                                    審判長法　官  張惠立
                                          法  官  王邁揚
　　　　　　　　　　　　　　　　　　　　　法　官　劉兆菊
右為正本係照原本作成
如對本判決上訴，須於判決送達後廿日內向本院提出上訴狀
中　　　華　　　民　　　國　　九十一　　年　　　四　　　月　　 九　　日
~B法院書記官
